【裁判字號】    89,上訴,1352
【裁判日期】    890518
【裁判案由】    重利
【裁判全文】
臺灣高等法院刑事判決                          八十九年度上訴字第一三五二號
    上  訴  人
    即  被  告  戊○○
    選任辯護人  李秋銘
右上訴人因重利案件，不服台灣宜蘭地方法院八十八年度訴字第二八一號中華民國八
十九年二月九日第一審判決（起訴案號：台灣宜蘭地方法院檢察署八十八年度偵字第
一四四四號），提起上訴，本院判決如左：
    主  文
原判決關於戊○○部分撤銷。
戊○○幫助以乘他人急迫貸以金錢，而取得與原本顯不相當之重利為常業，處有期徒
刑肆月，緩刑參年。
    事  實
一、戊○○於民國 (下同）八十一年間，曾因違反麻醉藥品管理條例案件，經原審法
    院判處有期徒刑五月，如易科罰金以三十元折算一日確定，於八十二年四月二十
    二日易科罰金而執行完畢。
二、緣邱國連（原審以常業重利判處有期徒刑拾月，緩刑參年確定）自八十六年初起
    至八十八年三月間，以登載報紙及朋友介紹之方式，以000000000號電
    話為聯絡工具，提供資金借予社會上急迫而急需用錢之不特定人，約定每借新台
    幣（下同）一萬元每十天利息一千元至一千二百元，或每借一萬元一個月利息一
    千二百元至二千元，而取得不相當之重利，先後借給乙○○、丙○○、己○○、
    甲○○、丁○○等共十幾個人各數萬元，並賴以維生，以之為職業。戊○○與陳
    轉有（原審以幫助常業重利判處有期徒刑肆月，緩刑參年確定）於八十八年三月
    二十三日下午七時許，受戊○○姊夫邱國連之邀請幫忙收帳，以壯聲勢，二人遂
    陪同邱國連前往宜蘭縣員山鄉○○路二十七─三號「慈惠水電行」與乙○○商談
    償債問題，商談未果。嗣邱國連單獨於八十八年四月六日二十時許，再度前往上
    開「慈惠水電行」，為宜蘭縣憲兵隊查獲，扣得邱國連所有空白本票十九張、已
    簽發本票二十二張（其中二十一張是客戶簽發作為保證票、其中一張是乙○○簽
    發給邱國連清償用）、支票一張（乙○○交付邱國連作為票貼用之客票）、邱國
    連所有筆記簿一本，邱國連於接受憲兵隊調查時供出上情。
三、案經宜蘭憲兵隊移送臺灣宜蘭地方法院檢察署檢察官偵查起訴。
    理  由
一、訊據上訴人即被告戊○○矢口否認右揭犯行，均辯稱：伊未幫忙邱國連收帳，八
    十八年三月二十三日那天伊姊夫邱國連說要去朋友那裡，伊等才跟著去，去之後
    才知道邱國連有放高利貸云云。惟查：
(一)同案被告邱國連以登報或朋友介紹方式，以重利貸放金額不等之金錢予不特定人
    之右揭事實，業據被告邱國連坦承，核與證人乙○○、丙○○、曾淑方、甲○○
    、丁○○等人分別於宜蘭憲兵隊偵訊及原審法院訊問時所供述情節相符，復有同
    案被告邱國連預備供客戶簽發作保證票用之空白本票十九張、已簽發本票二十二
    張 (其中二十一張是客戶簽發作為保證票、其中一張是乙○○簽發給邱國連清償
    用）、支票一張 (乙○○交付邱國連作為票貼用之客票）、記載客戶貸款金額及
    電話之筆記簿一本扣案可資佐證。次查，同案被告邱國連收取之利息高達每一萬
    元每十天一千元至一千二百元，或每一萬元一個月利息一千二百元至二千元，均
    高達年息百分之一百四十四至二百四十之鉅，已逾法定利率年息百分之二十有十
    數倍，足見同案被告邱國連貸與他人金錢，而取得與原本顯不相當之重利，其應
    知借款人係有急迫之情形甚明，雖證人丙○○係因朋友『阿菊』要繳會錢，伊沒
    那麼多錢，才向邱國連借款；證人乙○○係因要支付會款，才向邱國連借款；證
    人丁○○、己○○係因沒錢缺錢，才向同案被告邱國連借貸等情，業據其等分別
    於宜蘭憲兵隊偵訊或原審法院訊問時供明，其等固未對同案被告邱國連表示急迫
    之情形，然私人間借貸，本來就不須也不會讓人知道其借貸目的，但借款人倘非
    出於急迫之需，斷不致以上開高利借貸，此應為同案被告邱國連所明知。同案被
    告邱國連乘人急迫，貸以金錢，而取得重利之犯行，足以認定。
(二)右揭被告戊○○於八十八年三月二十三日下午七時許，幫忙同案被告邱國連前往
    宜蘭縣員山鄉○○路二十七─三號「慈惠水電行」向乙○○收款之事實，業據同
    案被告邱國連於宜蘭憲兵隊訊問時供稱：「有時候我忙不過來時，才由戊○○、
    陳轉有幫忙收帳款，但他們都是臨時性的，他們並沒有介入」等語（見偵查第一
    四四四號卷第二四頁）；及證人丙○○於宜蘭憲兵隊訊問時指稱：「每一次來拿
    錢的是陳轉有，他都開豐田來收錢」等語足證（見八十八年度聲監字第一二號卷
    第二０頁）；參以同案被告邱國連於八十八年三月二十三日晚上七時許前往「慈
    惠水電行」與乙○○商談償債問題時，被告戊○○及另被告陳轉有亦均隨同前往
    ，業據同案被告邱國連於原審稱：「：：乙○○找我去，所以我叫他們並跟他們
    說，我要出去叫他們跟去，後來我向他們提一下，說跟朋友一些債務問題要談，
    叫他們一起去」、「他們二人未講話，一直坐在那裡，我僅告訴他們與林灘鐺有
    債務問題而已」（見原審卷第三三頁背面）。被告戊○○於檢察官訊問時亦稱：
    「到了那裡，我們才知道要談債務問題」（見原審卷第三四頁）。被害人乙○○
    於檢察官訊問時亦證述：「：：其他男子進到屋內都沒有說話」（見偵查第一四
    四四號卷第六三頁背面）。是同案被告邱國連前往上開處所商談償債問題，被告
    戊○○、及陳轉有陪同其前往，其目的無非在於壯大聲勢，便於收款，雖被告戊○○辯稱係邱國連要前往找朋友，伊等才隨同前往。然查同案被告邱國連找其朋
    友，與被告戊○○有何關係，為何需要同行，且到現場同案被告邱國連已告以實
    情，被告戊○○猶進入屋內，被告戊○○所辯未知詳情云云，乃卸責之詞，不足
    為採。被告戊○○幫助被告向貸放客戶收利息款或本金之犯行，亦堪認定。
(三)按常業犯係指反覆以同種類行為為目的之社會活動之職業性犯罪而言，至於犯罪
    所得之多寡，是否恃此犯罪為唯一謀生職業，則非所問，縱令兼有其他職業，亦
    無礙於該常業犯罪之成立，最高法院著有八十五年台上字第五一０號判例。本件
    同案被告邱國連犯案期間，雖在「運生企業有限公司」任職，業據其陳明，並有
    在職證明書附於偵查卷可稽，然渠於原審法院八十八年十二月二十九日訊問時已
    供稱：八十六年至八十七年間都在造船公司擔任焊接工作，有時一個月做不到十
    五天，據他人說做貸款比較好賺所以才做的等語（見原審卷第三三頁）。足認同
    案被告邱國連已將反覆乘人急迫，以重利貸放金錢之行為，當成職業，雖非其唯
    一謀生職業，依上開判例之說明，仍係常業犯。則同案被告邱國連反覆乘人急迫
    ，以重利貸放金錢，並以之職業之犯行，經原審認定並判處罪刑確定；被告戊○○幫助同案被告邱國連收取貸放帳款之犯行，亦堪認定。
二、核被告戊○○就同案被告邱國連之犯罪加以助力，所為係犯刑法第三百四十五條
    常業重利罪之幫助犯。依刑法第三十條第二項規定，按正犯之刑減輕之。
三、原審關於戊○○部分據以論罪科刑固非無見，惟查被告戊○○於八十一年間，曾
    因違反麻醉藥品管理條例案件，經原審法院判處有期徒刑五月，如易科罰金以三
    十元折算一日確定，於八十二年四月二十二日易科罰金而執行完畢。而至八十八
    年三月二十三日下午七時許始參與本案，期間已逾五年，原判決認定本案被告戊○○行為構成累犯，尚有未洽。被告戊○○上訴意旨否認犯罪雖未足採，但原判
    決此部分既有前揭可議之處，仍屬無可維持，應由本院將原判決此部分撤銷改判
    。爰審酌被告戊○○幫助犯罪之動機、手段、所生之危害程度、犯後否認犯罪之
    態度等一切情狀，處以如主文第二項所示之刑。又查被告有事實欄所載之犯罪科
    刑執行情形，五年內未曾受有期徒刑以上刑之宣告，有台灣高等法院被告前案紀
    錄表在卷可稽，經此教訓，應知所警惕，當無再犯之虞，本院因認其所處之刑以
    暫不執行為適當，爰併予宣告緩刑參年，以啟自新。
四、至扣案之筆記簿一本，係正犯即同案被告邱國連所有供犯罪所用之物，空白本票
    十九張，係被告邱國連所有供犯罪預備之物，本件被告戊○○為幫助犯，不在被
    告戊○○部分宣告沒收。另扣案已簽發本票二十二張、支票一張（如事實欄所載
    ）是被告邱國連貸放客戶所簽發作為保證票之用，另起訴書犯罪事實欄所載台北
    商銀金融卡二張係被告邱國連平時使用，與犯罪無關，商用本票簿六本、商用本
    票十六張、台灣中小企銀支票簿二本係被告戊○○處扣得，為被告戊○○亡父生
    前遺留，與本案犯罪無關，均不予宣告沒收，附此敘明。
據上論斷，應依刑事訴訟法第三百六十九條第一項前段、第三百六十四條、第二百九
十九條第一項前段、刑法第三百四十五條、第三十條、第七十四條第二款、第三十八
條第一項第二款，罰金罰鍰提高標準條例第一條前段，判決如主文。
本案經檢察官楊楚猛到庭執行職務。
中      華      民      國    八十九    年      五      月     十八     日
                              台灣高等法院刑事第廿庭
                                  審判長法  官  葉  麗  霞
                                        法  官  余  來  炎
                                        法  官  王  炳  梁
右正本證明與原本無異。
如不服本判決應於收受送達後十日內向本院提出上訴書狀，其未敘述上訴之理由者並
得於提起上訴後十日內向本院補提理由書（均須按他造當事人之人數附繕本）。
                                        書記官  潘  大  鵬
中    華    民    國    八十九    年       五       月        十九      日
附錄本案論罪科刑法條：
刑法第三百四十五條：
以犯前條之罪為常業者，處五年以下有期徒刑，得併科三千元以下罰金。
刑法第三十條：
幫助他人犯罪者，為從犯。雖他人不知幫助之情者，亦同。
從犯之處罰，得按正犯之刑減輕之。


司法院資訊處製作；財團法人民間司法改革基金會備份。
